ACORDAO-COMPLETO-2546728

ACÓRDÃO 5973/2022 ATA 32/2022 - PRIMEIRA CÂMARA

VISTOS, relatados e discutidos estes autos de ato de aposentadoria submetido à apreciação deste Tribunal para fins de registro, nos termos do inc. III do art. 71 da Constituição Federal de 1988, ato esse cadastrado e disponibilizado ao TCU por intermédio do Sistema e-Pessoal, na forma dos arts. 2º e 4º da Instrução Normativa TCU 78/2018,
ACORDAM os Ministros do Tribunal de Contas da União, reunidos em Sessão da 1ª Câmara, diante das razões expostas pelo Relator, em:
9.1. considerar ilegal o ato constante da peça 3 (ato nº 20882/2020) , relativo à concessão inicial de aposentadoria a Abel Luiz Bittencourt, negando-lhe o registro correspondente, nos termos do § 1º do art. 260 do Regimento Interno desta Corte de Contas;
9.2. dispensar a devolução dos valores indevidamente recebidos até a data da ciência deste Acórdão, com base no Enunciado 106 da Súmula da Jurisprudência do TCU;
9.3. determinar ao órgão de origem que:
9.3.1. comunique ao interessado o inteiro teor deste Acórdão, com fundamento nos arts. 71, inciso IX, da Constituição Federal e 262 do Regimento Interno desta Corte de Contas, no prazo de 15 (quinze) dias, contados a partir da ciência da presente deliberação, e, após, faça cessar os pagamentos decorrentes dos atos ora impugnados, sob pena de responsabilidade solidária da autoridade administrativa omissa; 
9.3.2. alerte o Sr. Abel Luiz Bittencourt no sentido de que o efeito suspensivo proveniente da interposição de eventuais recursos, caso não providos, não o exime da devolução dos valores indevidamente percebidos após a notificação;
9.3.3. envie a esta Corte de Contas, no prazo de 30 (trinta) dias, por cópia, comprovante de que o interessado teve ciência desta deliberação;
9.3.4. promova a imediata supressão da fração de 1/5 de FC-01 atribuída ao sr. Abel Luiz Bittencourt, haja vista o não implemento, para sua incorporação, do requisito de doze meses de efetivo exercício até a edição da Medida Provisória 2.225-45/2001;
9.3.5. emita novo ato de aposentadoria, livre das irregularidades apontadas, submetendo-o ao TCU, no prazo de trinta dias, consoante os arts. 262, § 2º, do Regimento Interno do TCU e 19, § 3º, da Instrução Normativa TCU 78/2018;
9.4. determinar à Sefip que:
9.4.1. verifique a implementação das medidas determinadas nos itens 9.3.1 a 9.3.5 supra;
9.4.2. dê ciência desta deliberação ao órgão de origem e ao interessado;
9.4.3. arquive os presentes autos, cumpridos os termos deste acórdão.

Aposentadoria da unidade emissora Tribunal Regional Eleitoral do Rio Grande do Sul

Primeira Câmara

Tribunal Regional Eleitoral do Rio Grande do Sul.

3. Interessado: Abel Luiz Bittencourt, CPF XXX.455.450-XX.

13.1. Ministro presente: Vital do Rêgo (na Presidência).
13.2. Ministros-Substitutos convocados: Augusto Sherman Cavalcanti (Relator) e Weder de Oliveira.

AUGUSTO SHERMAN

Cuidam os autos de ato de aposentadoria submetido à apreciação deste Tribunal para fins de registro, nos termos do inc. III do art. 71 da Constituição Federal de 1988, ato esse cadastrado e disponibilizado ao TCU por intermédio do Sistema e-Pessoal, na forma dos arts. 2º e 4º da Instrução Normativa TCU 78/2018.
2.	A unidade técnica, ao analisar os fundamentos legais da concessão, bem como as informações prestadas pelo órgão do controle interno, lavrou a instrução constante da peça 5, adiante parcialmente transcrita, com eventuais ajustes de forma:
"INTRODUÇÃO
1. Trata-se de ato de aposentadoria, submetido, para fins de registro, à apreciação do Tribunal de Contas da União (TCU) , de acordo com o art. 71, inciso III, da Constituição Federal.  O ato foi cadastrado e disponibilizado ao TCU por intermédio do Sistema e-Pessoal, na forma do art. 2º e 4º da Instrução Normativa TCU 78/2018.
2. O ato desse processo pertence às seguintes unidades:
2.1. Unidade emissora: Tribunal Regional Eleitoral do Rio Grande do Sul.
2.2. Unidade cadastradora: Tribunal Regional Eleitoral do Rio Grande do Sul.
2.3. Subunidade cadastradora: Secretaria de Gestão de Pessoas.
EXAME TÉCNICO
Procedimentos aplicados
3. Os procedimentos para exame, apreciação e registro de atos de pessoal encontram-se estabelecidos na Instrução Normativa TCU 78/2018 e na Resolução TCU 206/2007.
[...]
Exame das Constatações
9. Ato: 20882/2020 - Inicial - Interessado (a) : ABEL LUIZ BITTENCOURT - CPF: XXX.455.450-XX
9.1. Parecer do Controle Interno: considerar o ato Legal com esclarecimentos. Justificativa:  O servidor possui frações de quintos incorporadas e transformadas em VPNI, referentes ao período de 9/4/1998 a 4/9/2001, concedidas nos autos do P.A. n. 75.507/2007 (SEI n. 0008304-89.2019.6.21.8000) , com base em decisão do Pleno do TRERS constante do Mandado de Segurança Coletivo n. 04232005/2005.
9.2. Constatações e análises: 
9.2.1. Houve o registro de pelo menos uma rubrica com 'Denominação para análise pelo TCU = Vantagem de caráter pessoal (25 - V.P.N.I. (QUINTOS) (Vantagem de caráter pessoal - Incorporação de quintos/décimos de função) - R$ 313,59) .
a. Justificativa do Gestor de Pessoal: Não há. Verificação efetuada no âmbito do TCU.
b. Análise do Controle Interno: Não há. Verificação efetuada no âmbito do TCU.
c. Análise da Equipe Técnica: Ilegal
A incorporação de quintos/décimos decorrente do exercício de funções está em desacordo com o entendimento do TCU.
O tempo computado até 10/11/1997 confere direito à utilização de tempo residual após essa data para incorporação de apenas 1/10 de FC-01, e não 2/10 (1/5) de FC-01, como consta no mapa de funções exercidas, pois de 30/01/1992 até 24/11/2007, após 04/09/2001, ocupou função por apenas 12 meses e 5 dias.
A incorporação de 1/10 de FC-01 deve ser suprimida por falta de amparo legal e por não ser aplicável, neste caso, a modulação dos efeitos da decisão do STF no RE 638.115/CE.
Dessa forma, o ato de aposentadoria está ilegal, haja vista a incorporação de parcela de quintos/décimos, sem ter cumprido os requisitos previstos na legislação aplicada ao caso.
9.2.2. O Controle interno emitiu parecer pela legalidade com esclarecimentos.
a. Justificativa do Gestor de Pessoal: Não há. Verificação efetuada no âmbito do TCU.
b. Análise do Controle Interno: Não há. Verificação efetuada no âmbito do TCU.
c. Análise da Equipe Técnica: Ilegal
'A jurisprudência desta Corte se firmou no sentido de que é irregular o pagamento de parcelas de quintos/décimos incorporadas relativas ao período 8/4/1998 a 4/9/2001 ainda que a incorporação tenha sido assegurada por decisão judicial transitada em julgado (Acórdão 2737/2019-TCU-Segunda Câmara) . No caso em análise, por ter sido concedido com base em decisão administrativa, a vantagem deve ser transformada em 'parcela complementar', a ser absorvida por reajustes futuros.'
9.2.3. No tempo calculado para fins de anuênio foram computados períodos não contínuos. Empresa pública e sociedade de economia mista (Certif. INSS) de 19/03/1973 a 11/11/1974, Empresa pública e sociedade de economia mista (Certif. INSS) de 17/08/1981 a 11/01/1982, Serviço público civil (Adm. Direta e Indireta) em cargo diferente ao da aposentadoria de 08/05/1985 a 27/04/1986 e Serviço público civil (Adm. Direta e Indireta) em cargo diferente ao da aposentadoria de 28/04/1986 a 19/11/2006.
a. Justificativa do Gestor de Pessoal: Não há. Verificação efetuada no âmbito do TCU.
b. Análise do Controle Interno: Não há. Verificação efetuada no âmbito do TCU.
c. Análise da Equipe Técnica: Legal
O interessado possui adicional de tempo de serviço em percentual compatível ao entendimento do TCU, vez que, embora tenha rompido o vínculo com a administração pública, restabeleceu vínculo federal com a posse no Tribunal Regional Eleitoral do RS em 28/4/1986; portanto, antes da vigência da Lei 8.112/1990, preenchendo todos os requisitos exigidos da jurisprudência da Corte de Contas para o recebimento de ATS na forma concedida pelo órgão.
9.3. O quadro resumo de ocorrências e, quando for o caso, o detalhamento da norma legal e da jurisprudência para as inconsistências acima elencadas encontra-se no anexo II dessa instrução. 
9.4. Encaminhamento do ato:
9.4.1. Considerar ILEGAL e recusar registro do ato de Aposentadoria de ABEL LUIZ BITTENCOURT do quadro de pessoal do órgão/entidade Tribunal Regional Eleitoral do Rio Grande do Sul, com base nos arts. 71, inciso III, da Constituição Federal, 1º, inciso V, e 39, inciso II, da Lei 8.443/1992 e 260, § 1º, do Regimento Interno.
9.4.2. Com fulcro no art. 262, caput, do Regimento Interno deste Tribunal, determinar ao órgão/entidade Tribunal Regional Eleitoral do Rio Grande do Sul que: 
a. emita novo ato, livre da irregularidade ora apontada, em substituição ao ato de Aposentadoria de ABEL LUIZ BITTENCOURT, submetendo-o à nova apreciação por este Tribunal, na forma do artigo 260, caput, também do Regimento.
b. dispense a devolução dos valores indevidamente recebidos de boa-fé até a data da ciência do órgão/entidade Tribunal Regional Eleitoral do Rio Grande do Sul, do acórdão que vier a ser proferido, com base no Enunciado 106 da Súmula da Jurisprudência do TCU.
c. dê ciência, no prazo de quinze dias, contados da notificação, do inteiro teor desta deliberação (a) o interessado (a) , alertando-o (a) de que o efeito suspensivo proveniente da interposição de eventuais recursos junto ao TCU não o (a) exime da devolução dos valores percebidos indevidamente, caso o recurso não seja provido.
d. informe o teor do acórdão que vier a ser prolatado, encaminhando ao TCU, no prazo de trinta dias, comprovante da data de ciência pelo (a) interessado (a) , nos termos do art. 4º, § 3º, da Resolução TCU 170/2004.
e. promova o recálculo, no prazo 15 (quinze) dias, contados a partir da ciência desta deliberação, sujeitando-se a autoridade administrativa omissa à responsabilidade solidária, do valor atualmente pago relativo à rubrica apontada, em face de manifesta ilegalidade.
CONCLUSÃO
10. A abrangência e a profundidade das verificações levadas a efeito fundamentam convicção de que o ato 20882/2020 pode ser apreciado pela ilegalidade, em razão das irregularidades apontadas no item Exame das Constatações desta instrução, que representam afronta à legislação e à jurisprudência de referência
PROPOSTA DE ENCAMINHAMENTO
11. Ante o exposto, com fundamento no art. 71, inciso III, da Constituição Federal, no art. 1º, inciso V, e art. 39, incisos I e II, da Lei 8.443/1992, no art. 260 do Regimento Interno do Tribunal de Contas da União, propõe-se: 
11.1. Considerar ILEGAL e recusar registro do ato de Aposentadoria de ABEL LUIZ BITTENCOURT do quadro de pessoal do órgão/entidade Tribunal Regional Eleitoral do Rio Grande do Sul, com base nos arts. 71, inciso III, da Constituição Federal, 1º, inciso V, e 39, inciso II, da Lei 8.443/1992 e 260, § 1º, do Regimento Interno.
11.2. Com fulcro no art. 262, caput, do Regimento Interno deste Tribunal, determinar ao órgão/entidade Tribunal Regional Eleitoral do Rio Grande do Sul que: 
11.2.1. informe o teor do acórdão que vier a ser prolatado, encaminhando ao TCU, no prazo de trinta dias, comprovante da data de ciência pelo (a) interessado (a) , nos termos do art. 4º, § 3º, da Resolução TCU 170/2004.
11.2.2. dispense a devolução dos valores indevidamente recebidos de boa-fé até a data da ciência do órgão/entidade Tribunal Regional Eleitoral do Rio Grande do Sul, do acórdão que vier a ser proferido, com base no Enunciado 106 da Súmula da Jurisprudência do TCU.
11.2.3. dê ciência, no prazo de quinze dias, contados da notificação, do inteiro teor desta deliberação (a) o interessado (a) , alertando-o (a) de que o efeito suspensivo proveniente da interposição de eventuais recursos junto ao TCU não o (a) exime da devolução dos valores percebidos indevidamente, caso o recurso não seja provido.
11.2.4. promova o recálculo, no prazo 15 (quinze) dias, contados a partir da ciência desta deliberação, sujeitando-se a autoridade administrativa omissa à responsabilidade solidária, do valor atualmente pago relativo à rubrica apontada, em face de manifesta ilegalidade.
11.2.5. emita novo ato, livre da irregularidade ora apontada, em substituição ao ato de Aposentadoria de ABEL LUIZ BITTENCOURT, submetendo-o à nova apreciação por este Tribunal, na forma do artigo 260, caput, também do Regimento."
3.	Em seu pronunciamento regimental, o Ministério Público junto a esta Casa, neste ato representado pelo Procurador Júlio Marcelo de Oliveira, manifestou sua concordância em relação às conclusões e propostas da unidade técnica (peça 7) .
É o relatório.

não há.

Procurador Júlio Marcelo de Oliveira.

PESSOAL. APOSENTADORIA. INCORPORAÇÃO DE QUINTOS/DÉCIMOS DE FUNÇÃO APÓS A DEFINITIVA EXTINÇÃO DO INSTITUTO. ILEGALIDADE. NEGATIVA DE REGISTRO DO ATO. DETERMINAÇÕES.

APOSENTADORIA (APOS)

Tratam os autos de ato de aposentadoria submetido à apreciação deste Tribunal para fins de registro, nos termos do inc. III do art. 71 da Constituição Federal de 1988, ato esse cadastrado e disponibilizado ao TCU por intermédio do Sistema e-Pessoal, na forma dos arts. 2º e 4º da Instrução Normativa TCU 78/2018.
2.	A Sefip propugna que o ato constante destes autos seja considerado ilegal, com a recusa de seu registro, em função de irregularidade no pagamento da vantagem de quintos/décimos, transformada em VPNI, por força do artigo 62-A da Lei 8.112/1990, tendo em vista a constatação de que a interessada haveria incorporado quintos por força de interregno de 12 meses que somente se encerrou após a MP 2.225-45/2001, defendendo que, na hipótese, somente lhe seria possível incorporar 1/10, em vez de 1/5, argumentando basear-se, para tanto, no Acórdão 5455/2018-TCU-Segunda Câmara
3.	De minha parte, acompanho a conclusão das instâncias que me precederam, quanto à irregularidade, por falta de amparo legal, da incorporação, pelo interessado, da fração de 1/5 de FC-01. Em assim sendo, alinho-me à proposição de que o ato sub examine seja considerado ilegal, negando-se o seu registro.
4.	No caso do ato examinado, no entanto, o interessado não contaria nem mesmo com a possibilidade de beneficiar-se do disposto no art. 5º da Lei 9.624/1998 para, valendo-se do tempo residual existente em 10/11/1997 e não empregado para a concessão de quintos, incorporar 1/10 da referida FC-01, tendo em vista o interstício de doze meses de exercício de funções comissionadas somente se haver verificado após a edição da Medida Provisória 2.225-45/2001 (na hipótese, em novembro de 2007) , quando já definitivamente extinto o instituto da incorporação. Quanto a isso, oportuno ressaltar o entendimento deste Tribunal de que a expressão "a qualquer momento" para a incorporação de 1/10, referida no Acórdão 5455/2018-TCU-Segunda Câmara, possui como data limite aquela de edição da MP 2.224-45/2001 (4/9/2001) , conforme explicitado via Acórdão 18332/2021-TCU-Primeira Câmara (Relator Ministro André Luís de Carvalho) , quando, conforme já dito, qualquer possibilidade de incorporação de funções deixou, definitivamente, de existir.
5.	Na hipótese, além disso, nem mesmo se deve cogitar da aplicação aos quintos incorporados a modulação estabelecida pelo STF no âmbito do RE 638.115/CE, devendo o órgão de origem adotar as devidas providências com vistas à imediata supressão da fração de quintos concedida ao interessado.
6.	De todo modo, considerando tratarem-se de ilegalidades relacionadas a processo de concessão, perfilho o entendimento de que o julgamento proposto não implica a obrigatoriedade de ressarcimento das importâncias indevidamente recebidas de boa-fé, até a data do conhecimento desta deliberação, razão pela qual julgo aplicável o Enunciado 106 da Súmula de Jurisprudência deste Tribunal.
7.	Destaco que o ato de aposentadoria constante destes autos foi disponibilizado ao TCU há menos de 5 (cinco) anos, não lhe sendo aplicável, assim, a nova orientação do STF consubstanciada no RE 636.553/RS.
	Diante do exposto, manifesto-me no sentido de que o Tribunal aprove o Acórdão que ora submeto à deliberação deste Colegiado.
TCU, Sala das Sessões, em 13 de setembro de 2022. 
AUGUSTO SHERMAN CAVALCANTI 
Relator